【裁判字號】    91,保險,30
【裁判日期】    920113
【裁判案由】    給付保險費
【裁判全文】
臺灣高雄地方法院民事判決  九十一年保險字第三○號
    原      告  盧怡杉原名盧.
    訴訟代理人  田平安律師
    被      告  美國安泰人壽保險公司臺灣分公司
    法定代理人  石寶忠
    訴訟代理人  甲○○
右當事人間請求給付保險費事件，本院判決如左：
    主      文
原告之訴及假執行之聲請均駁回。
訴訟費用由原告負擔。
    事實及理由
一、程序事項：
  (一)按當事人之法定代理人其代理權消滅者，訴訟程序在有法定代理人承受其訴訟以
    前當然停止；又該條所定承受訴訟之人，於得為承受時，應即為承受之聲明，民
    事訴訟法第一百七十條、第一百七十五條第一項分別定有明文。本件被告之法定
    代理人原為乙○○，於起訴後變更為石寶忠，茲據被告美國安泰人壽保險公司臺
    灣分公司（下稱安泰人壽公司）及其法定代理人石寶忠依上揭規定，聲明承受訴
    訟，核無不合，先予敘明。
  (二)按訴狀送達後，原告不得將訴變更或追加他訴，但擴張或減縮應受判決事項之聲
    明者，不在此限，民事訴訟法第二百五十五條第一項第三款定有明文。本件原告
    於起訴狀請求判決被告應給付原告新臺幣（下同）七十六萬三千六百元，及自起
    訴狀繕本送達翌日起至清償日止，按年息百分之五計算之利息。嗣於起訴狀繕本
    送達後，於本院言詞辯論期日，就上開聲明減縮變更為被告應給付原告六十五萬
    五千二百元，及自起訴狀繕本送達翌日起至清償日止，按年息百分之五計算之利
    息。其減縮部分，係屬減縮應受判決事項之聲明，參諸前揭規定，應予准許，合
    先敘明。
二、原告起訴主張：
  (一)原告以要保人身份，於民國（下同）八十七年六月五日向被告投保，並簽訂保險
    契約包括：(1)主契約安泰分紅終身壽險，保險金額四百萬元、(2)住院醫療定期保
    險附約計畫Ｃ、(3)意外身故及殘廢保險金，保險金額一千萬元、(4)意外傷害醫
    療保險金（一般型）保險金額五萬元、(5)癌症醫療終身保險附約（個人型六單位
    ）、(6)日額型住院醫療終身保險附約（二十單位）及(7)保險費豁免附約。
  (二)上揭保險契約約定，所謂住院係指被保險人於契約有效期間，因疾病或傷害，經
    醫師診斷確定必須入住醫院診療，經辦理住院手續並確實在醫院接受診療者，是
    若原告因癌症住院治療，則可向被告申請保險金額分別為：
    1.住院醫療定期保險附約部分：依據住院醫療定期保險附約計畫Ｃ，每日住院
      日額為二千元。
    2.日額型住院醫療終身保險附約部分：
      (1)日額型住院醫療保險日額，每單位一百元，原告投保二十單位，則每日住院
        醫療保險金為二千元。惟依據日額型住院醫療終身保險附約第九條第一項約
        定，如住院超過三十日，則按日額型住院醫療終身保險附約之每日住院醫療
        保險金二千元（按每單位一百元，原告投保二十單位）之一點五倍計算，即
        每日住院醫療保險金為三千元。
      (2)依據日額型住院醫療終身保險附約第十條約定，依投保之住院醫療日額百分
        之五十計算，則每日出院醫療保險金為一千元。
    3.癌症醫療終身保險附約部分：
      (1)癌症醫療終身保險附約第十三條約定，以每投保單位一千二百元，原告投保
        六單位，則每日住院日額為七千二百元。
      (2)依據癌症醫療終身保險附約第十四條約定，每單位六百元，原告投保六單位
        ，則癌症出院療養金每日為三千六百元。
      (3)癌症化學治療則每日為四千八百元。
  (三)詎原告於八十九年六月二十六日不幸罹患乳癌，曾分別於八十九年七月七日起至
    同年七月十三日止共計七日，及八十九年八月二十一日起迄同年九月十八日止共
    計二十九日住院治療，而被告亦分別依約給付保險金二十九萬七千一百元及四十
    六萬七千七百一十二元。然原告於八十九年十月二十日起至同年十二月五日止共
    計四十七日（其中包含化學治療四日），復因右側乳癌併白血球過低，基於病況
    需要清潔環境而有住院治療必要，住院期間經醫師囑咐應儘量出外走動，以對病
    情有所助益，且原告係單親家庭尚有小孩需照顧，遂有請假外出之情況。是被告
    應給付原告之保險金額為：(1)住院保險金部分為六十二萬零四百元【計算式：（
    2000+3000+1000+7200）×47=620400】；(2)癌症出院療養保險金部分為十六萬九
    千二百元【計算式：3600×47=169200】，合計七十八萬九千六百元。而被告業
    經給付原告化學治療期間四日、融通給付四日之保險金十三萬四千四百元【計算
    式：住院保險金部分：（2000+3000+1000+7200）×8=105600；癌症出院療養保
    險金部分：3600×8=28800】及化學治療保險金一萬九千二百元【計算式：4800
    ×4=19200】合計十五萬三千六百元，惟上揭化學治療保險金一萬九千二百元部
    分，原告並未請求，故上揭被告應給付原告保險金七十八萬九千六百元扣除被告
    業經支付之十三萬四千四百元，則被告尚積欠原告保險金六十五萬五千二百元，
    為此爰依系爭保險契約法律關係，請求被告應給付原告上揭積欠原告之保險金等
    語。並聲明：(一)被告應給付原告六十五萬五千二百元，及自起訴狀繕本送達翌日
    起至清償日止，按年息百分之五計算之利息；並(二)願供擔保聲請宣告假執行。
三、被告則以：對原告主張之事實雖不爭執，惟辯稱系爭保險契約業已約定，所謂住
    院係指被保險人於契約有效期間，因疾病或傷害，經醫師診斷確定必須入住醫院
    診療，經辦理住院手續並確實在醫院接受診療者；而被保險人因健康檢查、療養
    或靜養而診療者，原告不負給付各項保險金之責任。然原告於八十九年十月二十
    日起至同年十二月五日止，共計四十七日（其中包含化學治療四日）治療住院，
    除上揭接受化學治療期間四日外，其餘住院期間係原告告訴醫生願自費住院療養
    ，且頻頻請假外出，並未符合系爭保險契約承保之住院必要要件，亦屬契約約定
    之自費住院療養除外責任情狀，況被告已給付原告住院接受化學治療四日之保險
    金八萬六千四百元【包括：住院保險金部分：（2000+3000+1000+7200）×
    4=52800；癌症出院療養保險金部分：3600×4=14400；化學治療保險金：4800×
    4=19200】及融通給付四日之保險金六萬七千二百元【包括住院保險金部分：（
    2000+3000+1000+7200）×4=52800；癌症出院療養保險金部分：3600×4=14400
    】共計十五萬三千六百元，是以原告除化學治療四日期間外，其餘住院期間既不
    符合系爭保險契約承保之住院要件，且屬契約約定之自費住院療養除外責任情狀
    ，故被告無給付原告請求其餘保險金之責任等語，資為抗辯。並聲明：(一)原告之
    訴駁回；(二)如受不利益之判決，願供擔保請免為假執行。
四、兩造不爭執事實部分：原告起訴主張，(一)原告以要保人身份，於民國八十七年六
    月五日向被告投保並簽訂保險契約包括：(1)主契約安泰分紅終身壽險，保險金額
    四百萬元、(2)住院醫療定期保險附約、(3)意外身故及殘廢保險金，保險金額一
    千萬元、(4)意外傷害醫療保險金（一般型）保險金額五萬元、(5)癌症醫療終身保
    險附約（個人型六單位）、(6)日額型住院醫療終身保險附約（二十單位）及(7)保
    險費豁免附約。(二)上揭保險契約約定，所謂住院係指被保險人於契約有效期間，
    因疾病或傷害，經醫師診斷確定必須入住醫院診療，經辦理住院手續並確實在醫
    院接受診療者，是若原告因癌症住院治療，則可向被告申請保險金額分別為：1.
    住院醫療定期保險附約部分：每日住院日額為二千元；2.日額型住院醫療終身保
    險附約部分：(1)日額型住院醫療保險每日住院醫療保險金為二千元。惟如住院超
    過三十日，則按每日住院醫療保險金二千元之一點五倍計算，即每日住院醫療保
    險金為三千元、(2)依投保之住院醫療日額百分之五十計算，則每日出院醫療保險
    金為一千元；3.癌症醫療終身保險附約部分：(1)癌症醫療終身保險每日住院日額
    為七千二百元、(2)依據癌症醫療終身保險之癌症出院療養金每日為三千六百元、
    (3)癌症化學治療則每日為四千八百元。(三)原告於八十九年六月二十六日不幸罹患
    乳癌，曾分別於八十九年七月七日起至同年七月十三日止共計七日，及八十九年
    八月二十一日起迄同年九月十八日止共計二十九日住院治療，而被告亦分別依約
    給付保險金二十九萬七千一百元及四十六萬七千七百一十二元。然原告於八十九
    年十月二十日起至同年十二月五日止共計四十七日（其中包含化學治療四日），
    復因右側乳癌併白血球過低住院治療，是被告應給付原告之保險金額為：(1)住院
    保險金部分為六十二萬零四百元、(2)癌症出院療養保險金部分為十六萬九千二百
    元，合計七十八萬九千六百元。而被告業經給付原告化學治療期間四日、融通給
    付四日之保險金十三萬四千四百元及化學治療保險金一萬九千二百元合計十五萬
    三千六百元，惟上揭化學治療保險金一萬九千二百元部分，原告並未請求，故扣
    除被告業經支付之十三萬四千四百元，則被告尚有保險金六十五萬五千二百元未
    給付予原告之事實，業據兩造分別提出美國安泰人壽保險單、保單面頁、人壽保
    險要保書、安泰住院醫療定期保險附約保險單條款、癌症醫療終身保險附約、
    日額型住院醫療終身保險附約、保險費豁免附約條款各一份、保險給付簽收單影
    本二份、高雄醫學大學附設中和紀念醫院八十九年七月二十八日診字第二四０八
    號診斷證明書、高雄市立婦幼綜合醫院（下稱婦幼醫院）八十九年九月十八日八
    十九年十二月六日、九十年一月十一日高市婦幼醫診字第五九二二號、第七八八
    九號及第二七二號診斷證明書、飛龍放射線科診所八十九年九月十八日第０三六
    五號診斷證明書各一份、理賠保險金申請書暨理賠報備單及理賠審查表各二份，
    在卷可參，核屬相符，且為兩造所不爭執，自堪信為真實。
五、本件爭點為原告除上揭接受化學治療期間四日外，其餘住院期間是否符合系爭保
    險契約承保之住院必要要件，而可請求被告給付上揭保險金，茲分述如下：
  (一)因保險係一種制度，即藉由危險共同團體之組成，將某特定人可能因危險所致損
    害，經由保險契約之訂立，而加以分散、消化，使其得迅速回復經濟能力之制度
    ，保險契約則為保險制度下之一種手段或方法。而按保險契約之解釋，應探求契
    約當事人之真意，不得拘泥於所用之文字；如有疑義時，以作有利於被保險人之
    解釋為原則，保險法第五十四條第二項定有明文，該條後段之規定即為學說上所
    謂不明確條款解釋原則。又民法第九十八條規定，解釋意思表示，應探求當事人
    之真意，不得拘泥於所用之辭句。又解釋意思表示，並應斟酌為意思表示或受意
    思表示當時之情形，及一切證據資料以為斷定之標準，庶不失意思表示之真意，
    惟所用之辭句業已表示當事人真意，無須別事探求者，即不得反捨所用之辭句而
    更為曲解。
  (二)系爭保險契約之住院醫療定期保險附約業已明確訂定，所謂住院係指被保險人於
    契約有效期間，因疾病或傷害，經醫師診斷確定必須入住醫院診療，經辦理住院
    手續並確實在醫院接受診療者，此有系爭契約書一份在卷可參，亦為兩造所不爭
    執。是以系爭契約被告所承保之所謂住院保險範圍，應係指以醫師診斷確定必須
    住院診療為要件，並無疑義之情狀，故就該條款約定事項，應無為有利於被保險
    人即原告之解釋必要。
  (三)經本院依職權函查婦幼醫院函覆意旨略以：(1)被告於八十九年十月二十日至八十
    九年十二月五日住本院接受化學抗癌藥物治療，被告接受治療期間常有白血球過
    低之症狀故要求自費住院。(2)除接受化學治療期間外，其餘住院期間，病人告訴
    醫生願自費住院療養，院方在有空床位之情況下，故不予拒絕，其住院期間的確
    有白血球低下之情況（小於三千）是否有必要在醫學上亦有爭議，如果家中有清
    潔環境適合在家中，如果沒有，在醫院應給予隔離之環境避免感染等語，此有該
    院九十一年十月二十一日高市婦醫病字第０九一０００五０五八號函及病歷資料
    一份，在卷可參。
  (四)觀諸上揭函覆意旨雖有載明，原告住院期間確有白血球低下之情況（小於三千）
    ，是否有住院必要在醫學上亦有爭議，如果家中有清潔環境適合在家中，如果沒
    有，在醫院應給予隔離之環境避免感染等語。然原告接受化學治療癌症，若有上
    揭情狀需有住院必要，診療醫師應當會主動要求病患必須住院接受治療，而本件
    乃係原告主動告訴醫生，其願自費住院療養，而婦幼醫院醫師在有空床位之情況
    下，故不予拒絕。況且原告住院期間亦常常請假外出，此有婦幼醫院九十一年六
    月二十日高市婦醫病字第０九一０００二八七八號函附原告病歷影本及護理記錄
    表各一份在卷可查，原告如有隔離環境避免感染之必要，醫院醫師應當會予以阻
    止，是以原告雖罹癌症疾病，然除化學治療期間外之住院期間，並非屬系爭契約
    明訂經醫師診斷確定必須入住醫院診療之要件，故被告前揭辯詞應堪採信，原告
    主張除上揭接受化學治療期間四日外，其餘住院期間亦均符合系爭保險契約承保
    之住院要件，而可請求被告給付上揭保險金，顯於上揭說明不符，應不足採信。
六、綜上所述，原告除上揭接受化學治療期間四日外，其餘住院期間（即四十三日）
    並未符合系爭保險契約承保之住院要件，而被告業已給付原告該上揭接受化學治
    療期間四日之保險金八萬六千四百元（包括：住院保險金、癌症出院療養保險金
    、化學治療保險金）均已如前述，是以原告主張爰依系爭保險契約法律關係請求
    請求被告給付其餘住院期間之保險金六十五萬五千二百元，及自起訴狀繕本送達
    翌日起至清償日止，按年息百分之五計算之利息，為無理由，應予駁回。又原告
    既受敗訴判決，其假執行之聲請即失所依據，應併予駁回，附此敘明。
七、本件事證已臻明確，兩造其餘攻擊防禦方法，核於判斷結果不生影響，爰不逐一
    論述，附此敘明。
八、據上論結，本件原告之訴為無理由，依民事訴訟法第七十八條，判決如主文。
中      華      民      國    九十二    年      一      月    十三      日
                              臺灣高雄地方法院民事第六庭
~B審判長法官  朱玲瑤
~B法      官  施柏宏
~B法      官  唐中興
右為正本係照原本作成。
如對本判決上訴，須於判決送達後廿日內向本院提出上訴狀。
中      華      民      國    九十二    年      一      月    十三      日
~B法院書記官  張義龍


司法院資訊處製作；財團法人民間司法改革基金會備份。
